最高法院民事判決　　　　　　　九十四年度台上字第七七九號
　　上　訴　人　壬○○
　　　　　　　　癸○○
　　　　　　　　丑○○
　　　　　　　　子○○
　　　　　　　　寅○○
　　共　　　同
　　訴訟代理人　蘇新竹律師
　　被 上訴 人　張秋季（即張鑑公祭祀公業管理人）
　　　　　　　　　　　　興路4.
　　訴訟代理人　林國明律師
上列當事人間因租佃爭議事件，上訴人對於中華民國九十一年十
二月二十四日台灣高等法院台南分院第二審判決（九十一年度上
字第一五五號），提起上訴，本院判決如下：
    主  文
原判決關於駁回上訴人癸○○、壬○○之上訴及該訴訟費用部分
廢棄，發回台灣高等法院台南分院。
上訴人丑○○、子○○、寅○○之上訴駁回。
第三審訴訟費用關於駁回上訴人丑○○、子○○、寅○○部分，
由上訴人丑○○、子○○、寅○○負擔。
    理  由
本件被上訴人主張：坐落台南縣白河鎮○○段二八四、二八七、
三二九號（舊地號）土地為伊祭祀公業所有，自民國三十八年一
月一日起，由上訴人五人及第一審共同被告甲○○、乙○○、第
一審共同被告丙○○之被繼承人張明章、第一審共同被告己○○
、丁○○、戊○○、庚○○、辛○○等五人之被繼承人張衛圖等
共同承租迄今（上開第一審共同被告八人下稱甲○○等八人），
雙方訂有耕地三七五租約。詎承租人將其中部分土地建築房屋、
車庫供居住及營業之用，或開設牙醫診所、汽車出租公司、餐廳
或轉租與他人使用，非供耕作之用，其占用範圍分別詳如原判決
附圖及附表所示，依法系爭租約全部均屬無效等情。爰依耕地三
七五減租條例第十六條第一項、第二項之規定，求為命上訴人丑
○○將如原判決附圖所示Ｋ、Ｌ、Ｍ、Ｑ、Ｐ、Ｐ１部分土地之
地上物拆除；上訴人子○○將同附圖所示Ｄ、Ｏ、Ｎ、Ｅ、Ｅ１
、Ｅ２部分土地之地上物拆除；上訴人寅○○將同附圖所示Ｒ、
Ｔ部分土地之地上物拆除；上訴人壬○○將同附圖所示Ｓ部分土
地之建物拆除；上訴人癸○○將同附圖所示Ｘ、Ｙ部分土地之建
物拆除。上開上訴人各人並應與其餘上訴人及第一審共同被告甲
○○等八人將坐落台南縣白河鎮○○段（重測、分割後新地號）
一六０九、一六一０、一八四二、一六八九、一六九一之一、一
六九一之二、一五九八、一八九一、一八九一之二、一八一四、
一六一一號土地交還伊之判決（第一審判命上訴人各人分別將上
開附圖所示部分土地之地上物、建物拆除並將各該土地交還被上
訴人，及命寅○○將同附圖所示Ｕ部分土地、壬○○將同附圖所
示Ｚ部分土地、癸○○將同附圖所示Ｆ１、Ｆ、Ｖ部分土地交還
被上訴人，駁回被上訴人其餘之請求。上訴人就其敗訴部分提起
上訴，原審駁回其上訴，上訴人提起第三審上訴。被上訴人另對
第一審共同被告甲○○等八人請求部分，第一、二審均判決被上
訴人敗訴，被上訴人提起第三審上訴，此部分已由本院另以裁定
駁回）。
上訴人則以：伊係分別與被上訴人訂立租賃契約，並非共同承租
，伊並未違反耕地三七五減租條例第十六條之規定使用系爭土地
。且地上農舍為三十八年間興建，耕地三七五減租條例為四十年
間施行，應無耕地三七五減租條例之適用。本件起訴前未依規定
先行調解、調處，於法不合。又台南縣政府調處時，被上訴人已
證實丑○○、子○○並無違建及轉租情事，同意繼續出租，應受
該調處之拘束等語，資為抗辯。
原審依審理之結果，以：被上訴人於本件起訴前之八十八年九月
七日以上訴人五人及甲○○、乙○○、張明章（即丙○○之被繼
承人）、張衛圖（即己○○、丁○○、戊○○、庚○○、辛○○
之被繼承人）等人為相對人，主張相對人違約、違章建築房舍及
有轉租為由，並提出相對人向被上訴人承租之台南縣白河鎮○○
段二八四、二八七、三二九號（重測前地號）私有耕地租約、擬
收回土地之地籍圖略圖等文件，向白河鎮公所耕地租佃委員會聲
請調解終止租約，此有租佃爭議申請書、三七五租約、地籍圖略
圖（一審卷一第三三、三四、五六至六三、一一九頁）在卷可憑
。被上訴人顯係就上開相對人向被上訴人承租之台南縣白河鎮○
○段二八四、二八七、三二九號土地有無違約轉租及所訂租約之
存續等問題聲請調解。且被上訴人起訴請求上訴人五人及第一審
共同被告甲○○等八人返還之坐落台南縣白河鎮○○段一六○九
、一六一○、一八四二、一六八九、一六九一之一、一六九一之
二、一五九八、一八九一、一八九一之二、一八一四及一六一一
號土地，均係由台南縣白河鎮○○段二八四、二八七、三二九號
土地重測、分割而來，各該土地僅係地號變更，並不影響其同一
性，亦有被上訴人提出之重測前後土地地號對照表、新舊土地登
記簿謄本為證（一審卷一第一四八至一八六頁、卷二第六一九至
六二四頁），並為上訴人所不爭執，自屬真實。另台南縣政府耕
地租佃委員會調處程序筆錄就土地標示部分雖僅記載白河鎮○○
段一五九八、一六九一之一、一八四二號土地，然同筆錄已載明
租約字號為白什二三一、二三二、二三三、二三四、二三五、二
三六號，上開字號之租約即為被上訴人與上訴人五人及甲○○等
八人全部之租約，足見本件於起訴前已依法先經調解、調處程序
。按耕地三七五減租條例第一條所謂耕地之租佃即土地法所稱耕
地租用，係指以自任耕作為目的，約定支付地租，使用他人之農
地者而言，此觀該條例第一條暨土地法第一百零六條第一項之規
定自明。查上訴人向被上訴人承租如原判決附表所示之土地，地
目均為『田』，且約定承租人應支付以正產物收獲總量千分之三
百七十五計算之地租，承租人得使用各該土地耕作等情，有兩造
不爭執之耕地租賃契約在卷可證（一審卷一第五八至六六頁、卷
二第四五九至四七一頁），並為上訴人所不爭執，自屬真實。系
爭土地既屬耕地租賃，依上開規定，自有耕地三七五減租條例之
適用。雖系爭土地其中一六一０號土地嗣經都市計劃編為『住宅
區』，然仍不失其為耕地租賃之性質，仍有耕地三七五減租條例
之適用，僅出租人得依該條例第十七條第一項第五款規定終止耕
地租約，及以同條第二項之規定給予承租人補償而已，並非承租
人得任意變更土地用途不自任耕作。另平均地權條例僅於第七十
六條以下，就出租耕地經依法編為建築用地，出租人欲收回自行
建築或出售作為建築使用而欲提前終止租約之情形為規定，並無
就承租之耕地經依法編為建築用地後，承租人非自任耕作是否屬
於耕地無效之情形為規定，平均地權條例既無相關之規定，當無
與耕地三七五減租條例有何前後法比較適用之問題，承租人若有
非自任耕作之情形，出租人仍非不得依耕地三七五減租條例第十
六條之規定，行使權利。上訴人辯稱系爭部分土地已經都市計劃
法編為住宅區，應優先適用平均地權條例之規定，不得依耕地三
七五減租條例規定請求返還云云，顯有誤認，要難憑採。被上訴
人雖主張上訴人五人及甲○○等八人係共同承租云云，惟被上訴
人於三十八年訂立租約時，即分別與子○○、丑○○二人；張衛
圖一人；寅○○一人；張明章一人；甲○○、乙○○二人；壬○
○、癸○○二人訂立六份不同之租賃契約，契約書上並分別記載
承租各戶佃農之家人人數及資產、收益之課稅額，且台南縣白河
鎮○○段二八四、二八七、三二九號土地重測、分割後，承租人
張衛圖及壬○○、癸○○之租約即依分割後之狀態填寫不同之地
號，此有台南縣白河鎮公所九十年五月二日九０所民字第四三三
三號函文所附之租約在卷可憑（一審卷二第四五九至四七一頁）
。另各承租人分別繳交不同之租金予被上訴人，亦有被上訴人所
不爭執之出租地租金收據八件及八十八年度中興段租地繳租明細
表附卷可憑。又壬○○、癸○○於八十二年間、八十六年間係單
獨向台南縣政府申請變更租約（一審卷二第四九四、五九三頁）
，而非代表全體承租人或由全體承租人共同為變更租約之申請，
足認被上訴人係分別與上訴人五人及甲○○等八人訂立六件獨立
之土地租賃契約；即壬○○、癸○○二人共同承租（繼承其被繼
承人張清風之承租權，租約號碼白什第二三二號）；丑○○、子
○○二人共同承租（原由張促承租，因繼承共同取得承租權，租
約號碼為白什二三六號）；寅○○單獨承租（租約號碼白什二三
五號）；己○○、丁○○、辛○○、庚○○、戊○○等五人共同
承租（繼承其被繼承人張衛圖之承租權，租約號碼白什二三一號
）；丙○○單獨承租（繼承其被繼承人張明章之租賃權，租約號
碼為白什二三四號）；甲○○、乙○○二人共同承租（繼承其被
繼承人張靈普，租約號碼為白什二三三號）。被上訴人主張前開
承租人全部共同承租，不足採信。丑○○、子○○辯稱伊係承租
如原判決附圖所示Ｋ、Ｌ、Ｍ、Ｐ、Ｑ、Ｐ１、Ｅ、Ｄ、Ｏ、Ｎ
、Ｅ１、Ｅ２部分土地；癸○○辯稱伊係承租Ｆ１、Ｆ、Ｘ、Ｙ
部分土地；壬○○辯稱伊係承租一八四二號土地；寅○○辯稱現
占有使用之範圍即承租範圍等語（一審卷二第六四六頁、卷三第
八九四頁），核與其各人之使用現狀相符，業經第一、二審法院
勘驗現場查明屬實。壬○○於第一審法院履勘現場時，自承原判
決附圖Ｚ部分土地現供其種植葡萄、絲瓜、楊桃，Ｓ部分土地由
其搭建鐵皮屋種豆芽菜；寅○○自承Ｕ部分土地為其使用範圍，
其上並種植有破布子數棵、竹子一欉、龍眼一棵；Ｖ部分土地則
為癸○○所承租搭建為住宅之屋前空地，是Ｚ、Ｕ、Ｖ部分之土
地亦分屬壬○○、寅○○、癸○○使用承租範圍。而被上訴人對
前揭上訴人各人占有各該部分土地之事實亦不爭執。足認如原判
決附圖所示Ｋ、Ｌ、Ｍ、Ｐ、Ｑ、Ｐ１、Ｅ、Ｄ、Ｏ、Ｎ、Ｅ１
、Ｅ２部分土地係丑○○、子○○所共同承租；Ｆ１、Ｆ、Ｘ、
Ｙ、Ｖ、Ｓ、Ｚ部分土地係壬○○、癸○○所共同承租；Ｒ、Ｔ
、Ｕ部分土地係寅○○所承租。按耕地三七五減租條例第十六條
第二項，所謂承租人將耕地全部或一部轉租他人者，原訂租約無
效，依其規定之本旨推之，自係指全部租約無效而言。本件被上
訴人與各承租人間既係各別訂立耕地租賃，則承租人是否有違反
耕地三七五減租條例第十六條，未自任耕作之情形，應分別就其
各別訂立之租賃契約及使用之狀態觀之。再按耕地三七五減租條
例第十六條第一項所謂承租人應自任耕作，係指承租人應以承租
之土地供自己從事耕作之用而言；如承租人以承租之土地建築房
屋居住或供其他非耕作之用者，均不在自任耕作之列，應構成同
條第二項所定原訂租約無效之原因。又佃農在承租耕地上固允許
有農舍之存在，但茲所謂農舍，乃以便利耕作而設，並不以解決
佃農家族實際居住問題為目的。查丑○○在如原判決附圖所示Ｍ
、Ｋ、Ｌ部分建造平房，面積０點００二四二公頃，屋齡約三十
五年，其中Ｋ部分有房間數間，內有浴室、房、客廳各乙間，
臥房乙間，空房乙間，內置桌椅、床舖、家俱用品、廚房用具等
供丑○○及家人居住使用；Ｑ部分為鐵架、石棉瓦、竹架搭建無
圍牆之建物及棚架，屋齡約三十年，現為堆放雜物及嗣養隻使
用中；Ｍ部分為鐵皮屋，地皮舖設有磁磚，內置有紙箱，屋齡約
二十一年，其餘Ｐ、Ｐ１部分種植竹子及果樹。子○○則於同附
圖所示Ｄ、Ｏ、Ｎ處分別蓋有豬舍、舍各一間，面積共０點０
一七二公頃，其上架有竹棚，該舍、豬舍均為磚造，現已廢棄
不用，其餘Ｅ、Ｅ１、Ｅ２部分種植竹子。壬○○在同附圖所示
Ｓ部分土地搭建鐵皮屋一間，地上舖設水泥，內置放數十個塑膠
桶及豆芽菜，供作豆芽廠使用，另Ｚ部分則屬空地，其上有葡萄
、楊桃、絲瓜等作物。癸○○則於同附圖所示Ｘ、Ｙ部分建有磚
造鐵皮屋，屋齡約二十年，面積０點０二二四公頃，其內有房間
多間，置放家俱供起居之用，並有製作齒模之工具，另於Ｆ１部
分種植竹子、甘蔗。寅○○於同附圖所示Ｔ部分有廢棄半傾之鐵
架、石棉瓦、地舖水泥之棚子一座，其上堆放雜物，並於Ｒ部分
種有竹子、Ｕ部分有數棵破布子樹，此有現場圖、勘驗筆錄及上
訴人不爭執之相片為證。以上各情，並經原審法院勘驗現場查明
屬實，並據第一審法院囑託台南縣白河地政事務所派員測量明確
，有該地政事務所八十九年十二月二日八十九所二字第五００三
號函附土地複丈成果圖三份附卷可參（一審卷二第三三六至三五
六頁），應信為真實。丑○○、癸○○既於承租之耕地上，分別
建造供居住使用之房屋並置放家俱供起居之用，癸○○之前揭鐵
皮屋內並置有製作齒模之工具，且自承現為其居住使用中，並於
此製造齒模，前開建物顯與農舍有別，足認癸○○、丑○○承租
之土地，有未自任耕作之情事。寅○○在所承租之土地如同附圖
Ｔ部分搭建石棉瓦棚子並堆放雜物，已難認係供便利耕作之必要
而設，況該棚子係由寅○○出借其承租之土地供訴外人張村吉搭
建，作堆放模板使用，有寅○○所不爭之台灣台南地方法院檢察
署檢察官八十一年度營偵字第三五號不起訴處分書在卷足憑，足
認寅○○亦有部分土地未自任耕作之情事。至子○○將系爭耕地
之一部變更為畜養家畜、家禽等畜牧之用，雖仍不失為自任耕作
，然子○○與丑○○係共同承租，因共同承租人丑○○有不自任
耕作情事，該承租之耕地，亦構成租約全部無效之原因。壬○○
雖辯稱：其搭建之鐵皮屋係供種植豆芽菜使用，應認係自任耕作
云云。惟原判決附圖所示Ｓ部分土地上係鐵皮屋並舖設有磁磚，
壬○○雖於其內置放數十個塑膠桶及豆芽菜，供作豆芽廠使用，
然培育豆芽菜並非施人工於土地以栽培農作物而為定期收獲，且
任何建物均可供作豆芽廠使用，該土地作為豆芽廠使用，顯非屬
耕作，壬○○上開抗辯，要無足取。上訴人雖另辯稱：台南縣政
府調處時，被上訴人證實並無違建及轉租之行為，同意繼續出租
，應受該調處之拘束云云。惟耕地三七五減租條例所定之調解、
調處，與民法第一百二十九條第二項第二款所稱之和解相當，均
屬當事人雙方就爭議事項互相讓步而為協調，若協調成立，當事
人應受調解結果拘束，若協調不成立，則當事人於協調過程中之
讓步協議即未合致，縱協調過程中，當事人對於事實曾為自認，
亦僅係將來訴訟資料之參考，法院於實體上審理時，自得依所調
查而得之證據資料，依法認定裁判，當事人於協調時所為之陳述
非必採為判斷之依據，亦無拘束當事人之效力。上訴人此部分抗
辯，依法無據，亦難憑採。被上訴人主張其與丑○○、子○○；
與癸○○、壬○○；與寅○○之租約無效，對上訴人為本件各自
拆除地上物、建物及各自交還土地之請求，為有理由，應予准許
等詞，爰維持第一審所為上訴人敗訴之判決，駁回其上訴。
原判決關於駁回癸○○、壬○○（下稱癸○○等二人）之上訴部
分：
查癸○○等二人係以同一租約（耕地租約書號碼白什第二三二號
）共同向被上訴人承租如原判決附表及附圖所示Ｆ１、Ｆ、Ｖ、
Ｘ、Ｙ、Ｓ、Ｚ部分土地，為原審認定之事實。惟原審認定癸○
○等二人共同與被上訴人訂立同一土地租賃契約所依據之上開號
碼白什第二三二號耕地租約書（一審卷二第四六九頁）記載租賃
之土地為白河鎮○○段一八四二、一六九一之一、一五九八號，
而該附表及附圖所示Ｆ１、Ｆ、Ｖ、Ｘ、Ｙ、Ｓ、Ｚ部分土地所
坐落之地號則為白河鎮○○段一八四二、一六０九、一六八九號
，兩者顯有不同。究竟癸○○等二人向被上訴人承租之土地所坐
落之位置、範圍如何，此與上訴人癸○○等二人是否違反承租人
應自任耕作之規定及租約是否無效有關，原審未詳為審酌其相關
資料及證據，遽為癸○○等二人不利之認定，未免速斷。癸○○
等二人上訴論旨，執以指摘原判決其敗訴部分不當，求予廢棄，
非無理由。
原判決關於駁回丑○○、子○○、寅○○（下稱丑○○等三人）
之上訴部分：
原判決此部分經核於法並無違背。丑○○等三人上訴論旨，就原
審取捨證據、認定事實及解釋契約之職權行使，指摘原判決其敗
訴部分不當，求予廢棄，非有理由。
據上論結，本件上訴人壬○○、癸○○之上訴為有理由，上訴人
丑○○、子○○、寅○○之上訴為無理由。依民事訴訟法第四百
七十七條第一項、第四百七十八條第二項、第四百八十一條、第
四百四十九條第一項、第七十八條，判決如主文。
中    華    民    國  九十四  年    四    月  二十九  日
                      最高法院民事第四庭
                          審判長法官  吳  正  一
                                法官  劉  福  聲
                                法官  黃  義  豐
                                法官  簡  清  忠
                                法官  陳  國  禎
      本件正本證明與原本無異
                                      書  記  官
中    華    民    國  九十四  年    五    月   十一   日
                                                      Ｋ
